【裁判字號】    88,上易,4723
【裁判日期】    890211
【裁判案由】    詐欺
【裁判全文】
臺灣高等法院刑事判決                   八十八年度上易字第四七二三號
    上  訴  人  臺灣板橋地方法院檢察署檢察官
    上  訴  人
    即  被  告  己○○
                辛○○○
    共      同
    選任辯護人  謝曜焜
右上訴人因被告詐欺案件，不服台灣板橋地方法院八十七年度易字第一九三０號，中
華民國年八十八年八月二十日第一審判決（起訴案號：台灣板橋地方法院檢察署八十
六年度偵續字第一六三號），提起上訴，本院判決如左：
   主  文
上訴駁回。
   事  實
一、本案經本院審理結果，認第一審判決以上訴人即被告己○○、辛○○○所為，係
   犯刑法第三百三十九條第二項、第一項之詐欺得利罪，審酌被告犯罪之動機、目
    的、手段、所生危害、犯後態度等一切情狀，各量處有期徒刑八月，並以被告二
    人前未曾受有期徒刑以上刑之宣告，經此教訓後，應知所警惕，信無再犯之虞，
    認所宣告之刑以暫不執行為適當，併均諭知緩刑三年，以勵自新。經核認事用法
    及量刑均無不當，應予維持，並引用第一審判決書記載之事實、證據及理由。（
    如附件）
二、被告二人提起上訴否認犯行，被告己○○辯稱：「伊所召集之前開互助會於八十
    二年十二月間停標後，即未再收取會款，伊並未冒用甲○○之名義標會」云云；
    被告辛○○○辯稱：「己○○所召集之互助會會款均由伊出面，以向甲○○借款
    應給付之利息抵繳之方式收取，伊所召集之上開互助會則因許多會員並未支付會
    款，而係以抵銷債權之方式支付會款，故實際上收取之會款很少，伊方未能支付
    乙○○○之會款，伊並無詐欺犯行」云云。惟查，被告二人未填寫標單假冒甲○○名義標取會款後，向會員訛稱該會款係甲○○標取，以及被告已無資力仍於八
    十三年四月間召集互助會詐取不法利益之事實，業據告訴人乙○○○於偵查、原
    審及本院指訴綦詳，核與證人即告訴人之父林皆得、告訴人之母甲○○及會員丙○○於偵查、原審及本院指證情節相符，並有互助會會單影本二份在卷足稽，事
    證明確，被告二人所辯無非卸責之詞，不足採信；證人即被告之妹庚○○、戊○○於本院證稱：「伊姐己○○離開公司後，丙○○已於八十二年十二月間至超商
    店找伊二人結算會款，己○○之互助會已於八十二年十二月間停標，己○○不可
    能再於八十三年一月間開標互助會，故不可能跟丙○○說八十三年一月份之會款
    是甲○○標取」云云，無非故為迴護被告之詞，自不足據為被告有利之認定。被
    告聲請本院再訊問證人丙○○及丁○○○（後者經傳喚未到），經訊證人丙○○
    ，所證仍如其在偵查及原審所述，丁○○○雖經傳未到庭，惟本件事實已臻明確
    ，無再訊問必要，爰不予調查，併予敘明。故被告上訴否認犯行，核無理由。又
    原審判決審酌被告二人犯罪情狀，各量處有期徒刑八月，併均諭知緩刑三年，經
    核並無不當，檢察官上訴意旨以原判決量刑過輕、諭知緩刑不當云云，亦核無理
    由。上訴均應予駁回。
據上論斷，應依刑事訴訟法第三百六十八條、第三百七十三條，判決如主文。
本案經檢察官劉永清到庭執行職務
中    華    民    國    八十九  年        二      月         十一       日
                           台灣高等法院刑事第十八庭
                               審判長法  官  吳      敦
                                     法  官  吳  明  峰
                                     法  官  陳  忠  行
右正本證明與原本無異。
不得上訴。
                                     書記官  鎖  瑞  嶺
中    華    民    國    八十九  年        二      月         十六       日
附件
臺灣板橋地方法院刑事判決                        八十七年度易字第一九三號
    公  訴  人  臺灣板橋地方法院檢察署檢察官
    被      告  己○○  女四十五歲（民國○○○年○月○○日生）
                        籍設：台北縣新莊市○○路一七六之三號
                        現住：臺北市○○○路○段七八巷十一號之一
                        身分證統一編號：Ａ二一八四四六三號
                辛○○○女七十歲（民國○○年○月○日生）
                        籍設：台北縣新莊市○○街六七巷一弄二號四樓
                        現住：臺北市○○○路○段七八巷十一號之一
                        身分證統一編號：Ｈ二四五六九四號
右列被告因詐欺案件，經檢察官提起公訴 (八十六年度偵續字第一六三號)，本院判
決如左：
    主  文
己○○、辛○○○共同連續意圖為自己不法之所有，以詐術得財產上不法之利益，各
處有期徒刑捌月，均緩刑參年。
    事  實
一、己○○於民國（下同）八十二年十月十日，在臺北市○○路○段三十三號三樓召
    集一民間互助會，自任會首，會期自八十二年十月十日起至八十四年一月十日止
    ，會首連會員共十八會，會款每會新臺幣（下同）二萬元，於每月十日開標，底
    標二千五百元，甲○○參加二會（會單上誤載為郭林伴，其中一會係甲○○之女
    乙○○○以其母名義參加）。緣辛○○○曾向甲○○之夫林皆得借款，即約定由
    甲○○、乙○○○以應繳納之會款抵扣辛○○○應繳付予林皆得之借款利息。後
    己○○因自身資金週轉不靈，竟與其母辛○○○共同意圖為自己不法之所有基於
    概括之犯意，於八十三年一月十日由己○○假冒會員甲○○名義以三千六百元之
    會息標取會款，並向其他活會會員訛稱當期會款已由甲○○所標取，再由辛○○○向甲○○假稱該會係由某位其不認識之會員以三千四百元之會息標取會款，使
    甲○○及乙○○○陷於錯誤，誤以為二人共應繳付會款一萬三千二百元，而予以
    抵扣辛○○○應繳付之借款利息。己○○復於八十三年一月二十日前後農曆尾牙
    時對外宣佈停會，惟並未將此情告知甲○○及乙○○○，致甲○○、乙○○○二
    人均陷於錯誤，仍由辛○○○出面負責與甲○○之夫林皆得核算甲○○、乙○○○二人繼續應繳納之會款，己○○、辛○○○即共同以抵付辛○○○應給付借款
    利息之方式，連續詐得免給付借款利息債務之財產上不法利益共計二十四萬二千
    六百元（詳見附表一所示）。
二、辛○○○復承前概括之犯意，明知已陷於無資力狀態，仍於八十三年四月間意圖
    為自己不法所有，以佯稱召集一民間互助會（會期自八十三年四月十日起至八十
    四年十月十日止，會首連會員共十九會，會款每會一萬元，於每月十日開標）之
    方式，致甲○○、乙○○○二人均再度陷於錯誤，因而甲○○參加二會，乙○○○參加一會，辛○○○並以同前甲○○、乙○○○二人應繳付之會款抵付辛○○○先前向甲○○借款所應給付利息之方式，連續多次詐得免給付借款利息債務之
    財產上不法利益共計十八萬六千二百元（詳見附表二所示）。後因乙○○○於八
    十三年十月間標取該會後，辛○○○遲未將乙○○○所標取之會款交付，乙○○○即拒付會款，甲○○仍繼續以應付會款抵付借款利息之方式直至八十三年十二
    月，嗣經乙○○○追查後始知受騙。
三、案經乙○○○訴由臺灣板橋地方法院檢察署檢察官偵查起訴。
    理  由
一、訊據被告己○○、辛○○○二人矢口否認右揭犯行，被告己○○辯稱：伊所召集
    之前開互助會於八十二年十二月間停標後，即未再收取會款，伊並未冒用甲○○
    之名義標會云云；被告辛○○○辯稱：己○○所召集之互助會會款均由伊出面，
    以向甲○○借款應給付之利息抵繳之方式收取，伊所召集之上開互助會則因許多
    會員並未支付會款，而係以抵銷債權之方式支付會款，故實際上收取之會款很少
    ，伊方未能支付乙○○○之會款，伊並無詐欺犯行云云。惟查右揭犯罪事實，業
    據告訴人乙○○○於偵查及本院調查中指訴綦詳，核與告訴人之父林皆得、告訴
    人之母甲○○證述之情節相符，復有互助會會單影本二份在卷足稽。被告己○○
    所召集之上開互助會於八十二年十二月間即已停標，且仍於八十三年一月間冒用
    甲○○名義標會乙節，亦據證人丙○○於偵查及本院調查中到庭結證屬實，被告
    己○○竟與其母辛○○○共謀，於該會停會後仍由被告辛○○○出面繼續向甲○○、乙○○○佯稱收取會款，以此方式免除應給付借款利息之債務，被告二人顯
    有為自己不法所有之詐騙意圖。再查被告辛○○○坦承其夫生病，醫療費用負擔
    沉重，其於召會之初即已陷於無資力狀態，仍以召會名義誘使告訴人及其母參加
    其所召集之上開互助會，俟告訴人標得會款後復拒不交付會款，被告辛○○○此
    部份亦顯有為自己不法所有之詐騙意圖。被告二人前揭所辯應均係矯飾卸責之詞
    ，不足採信。事證明確，被告二人犯行洵堪認定。
二、核被告己○○、辛○○○意圖為自己不法之所有，以詐術獲得免除支付利息之利
    益，所為均係犯刑法第三百三十九條第二項之詐欺得利罪。被告己○○、辛○○○就上開事實一、部份有犯意聯絡及行為分擔，為共同正犯。又被告己○○、辛○○○所為先後多次犯行，時間緊接，所犯罪名相同，顯係出於概括之犯意為之
    ，均為連續犯，應依刑法第五十六條之規定各以一罪論，並加重其刑。爰審酌被
    告二人犯罪之動機、目的、手段及所造成危害等一切情狀，處如主文所示之刑，
    以資懲儆。又被告二人前未曾受有期徒刑以上刑之宣告，有台灣高等法院檢察署
    刑案紀錄簡覆表在卷可憑，其經此教訓後，應知所警惕，信無再犯之虞，本院因
    認所宣告之刑以暫不執行為適當，併諭知緩刑三年，以勵自新。
據上論斷，應依刑事訴訟法第二百九十九條第一項前段，刑法第二十八條、第三百三
十九條第二項、第一項、第五十六條、第七十四條第一款，罰金罰鍰提高標準條例第
一條前段，判決如主文。
本案經檢察官葉奇鑫到庭執行職務
中    華    民    國      八十八      年      八      月      二十    日
                                      臺灣板橋地方法院刑事第三庭
                                          法  官 連育群
右正本證明與原本無異。
如不服本判決，應於判決送達後十日內，向本院提出上訴狀。
                                          書記官 黃秀燕
中    華    民    國      八十八      年      八      月      二十    日
附錄本案論罪科刑法條全文：
刑法第三百三十九條：意圖為自己或第三人不法之所有，以詐術使人將本人或第三人
                    之物交付者，處五年以下有期徒刑、拘役或科或併科一千元以
                    下罰金。
 以前項方法得財產上不法之利益或使第三人得之者，亦同。
                    前二項之未遂犯罰之。
附表一：
第一會：己○○為會首，會期自八十二年十月十日起至八十四年一月十日止，每月二
        萬元，連同會首共十八會，每月十日在臺北市○○路○段三十三號三樓開標
        ，約定尾牙（八十三年一月二十日）加標一次。
┌──────┬───────┬────────────┬────────┐
┐
│時間        │標取利息      │詐得利益                │備註            │
│
├──────┼───────┼────────────┼────────┤
┤
│83.1.10     │3400          │16600X2=33200           │向其他會員假稱該│
│
│            │              │                        │次係由甲○○以36│
│
│            │              │                        │00元得標        │
│
│            │              │                        │                │
│
├──────┼───────┼────────────┼────────┤
┤
│83.1.20     │3700          │16300X2=32600 │向其他會員宣稱停│
│
│            │              │                        │標，惟未告知張林│
│
│            │              │                        │彩燕、甲○○    │
│
│            │              │                        │                │
│
├──────┼───────┼────────────┼────────┤
┤
│83.2.10     │3800          │16200X2=32400           │                │
│
│            │              │                        │                │
│
├──────┼───────┼────────────┼────────┤
┤
│83.3.10     │3700          │16300X2=32600           │                │
│
│            │              │                        │                │
│
├──────┼───────┼────────────┼────────┤
┤
│83.4.10     │3700          │16300X2=32600           │                │
│
│            │              │                        │                │
│
├──────┼───────┼────────────┼────────┤
┤
│83.5.10     │3600          │16400X2=32800           │                │
│
│            │              │                        │                │
│
├──────┼───────┼────────────┼────────┤
┤
│83.6.10     │4200          │15800X2=31600           │                │
│
│            │              │                        │                │
│
├──────┼───────┼────────────┼────────┤
┤
│83.7.10     │停標          │假稱有會員出國停標一次  │                │
│
│            │              │                        │                │
│
├──────┼───────┼────────────┼────────┤
┤
│83.8.10     │5200          │詐得14800               │乙○○○得標，惟│
│
│            │              │                        │未取得會款      │
│
├──────┼───────┼────────────┴────────┤
┤
│            │              │共計詐得免除利息242600元之利益（公訴人僅論│
│
│            │              │及83.1.10至83.6.10日詐得之利益）          │
│
└──────┴───────┴─────────────────────┘
┘
附表二：
第二會：辛○○○為會首，會期自八十三年四月十日起至八十四年十月十日止，每會
        一萬元，連同會首共十九會，每月十日在新莊市○○街六巷一弄二號四樓辛○○○住處開標。
┌──────┬───────┬────────────┬────────┐
┐
│時間        │標取利息      │詐得利益                │備註            │
│
├──────┼───────┼────────────┼────────┤
┤
│83.4.10     │交會頭錢      │10000X3=30000           │                │
│
│            │              │                        │                │
│
├──────┼───────┼────────────┼────────┤
┤
│83.5.10     │1900          │8100X3=24300            │       │
│
│            │              │                        │                │
│
├──────┼───────┼────────────┼────────┤
┤
│83.6.10     │2000          │8000X3=24000            │                │
│
│            │              │                        │                │
│
├──────┼───────┼────────────┼────────┤
┤
│83.7.10     │2300          │7700X3=23100            │                │
│
│            │              │                        │                │
│
├──────┼───────┼────────────┼────────┤
┤
│83.8.10     │2600          │7400X3=22200            │                │
│
│            │              │                        │                │
│
├──────┼───────┼────────────┼────────┤
┤
│83.9.10     │2800          │7200X3=21600            │                │
│
│            │     │                        │                │
│
├──────┼───────┼────────────┼────────┤
┤
│83.10.10    │3000          │由乙○○○得標，詐得7000│乙○○○該次並未│
│
│            │              │X2=14000                │取得會款        │
│
├──────┼───────┼────────────┼────────┤
┤
│83.11.10    │3000          │7000X2=14000            │乙○○○未再繳會│
│
│            │              │                        │款              │
│
├──────┼───────┼────────────┼────────┤
┤
│83.12.10    │3500          │6500X2=13000            │乙○○○未再繳會│
│
│            │              │                        │款              │
│
├──────┼───────┼────────────┴────────┤
┤
│            │              │共計詐得免除利息186200元之利益（公訴人僅論│
│
│            │              │及83.4.10至83.10.10詐得之利益）         │
│
└──────┴───────┴─────────────────────┘
┘


司法院資訊處製作；財團法人民間司法改革基金會備份。
